臺灣高雄地方法院刑事判決　　　　　　　93年度訴字第2326號
公　訴　人　臺灣高雄地方法院檢察署檢察官
被　　　告　乙○○
上列被告因偽造文書案件，經檢察官提起公訴（93年度偵字第
10015 號），本院判決如下：
    主  文
乙○○無罪。
    理  由
一、公訴意旨略以：被告乙○○與告訴人甲○○係兄弟關係，詎
    乙○○於民國84年2 、3 月間，趁甲○○在營服役期間，未
    經甲○○之同意或授權下，將自己及甲○○之身分證交由某
    不知情之友人，委託其至高雄市○○區○○路71號高雄市監
    理處南區分處 (以下簡稱南區分處)， 在汽（機）車過戶登
    記書上，偽造甲○○之署押1 枚及阮坤安署押2 枚，並持前
    開偽造私文書向南區分處人員行使，將乙○○所有車牌號碼
    YS─1250號（原車牌號碼YF─8838號）自小客車過戶予甲○○，使南區分處人員將此不實事項登載於職務上所掌之公文
    書，足生損害於甲○○及南區分處對車籍資料管理之正確性
    ，因認核被告乙○○係涉犯刑法第216 條、第210 條偽造私
    文書（偽造署押部分已吸收於偽造私文書中）及同法第214
    條使公務員登載不實之罪嫌等語。
二、按犯罪事實應依證據認定之，無證據不得認定其犯罪事實；
    又不能證明被告犯罪，應諭知無罪之判決，刑事訴訟法第15
    4 條第2 項及第301 條第1 項前段分別定有明文，而認定不
    利於被告之事實，須依積極證據，苟積極證據不足為不利被
    告之認定時，即應為有利於被告之認定，更不必有何有利之
    證據，且告訴人之告訴係以使被告受刑事訴追為目的，是其
    陳述是否與事實相符，仍應調查其他證據以資審認，此有最
    高法院52年台上字第1300號、76年度台上字第4986號判例可
    資參照。
三、公訴人認被告涉犯偽造私文書、使公務員登載不實之罪嫌，
    無非以告訴人甲○○指述、證人丙○○證述，及汽車過戶登
    記書1 紙、告訴人甲○○退伍令、阮坤安生前筆記、盧盈秀
    書寫內容之陳情書各1 件，及被告阮士淵於偵查中自認於90
    年間將車輛處分給陳宏明之語為其主要論據。
四、訊據被告阮士淵固不否認有將上開車輛處分給訴外人陳宏明
    行為，惟堅決否認有何偽造文書之犯行，辯稱上開車輛係伊
    所購入的財產，沒有理由要過戶給弟弟甲○○，且告訴人甲○○確有使用車輛，對此非不知情，又事後汽車積欠的稅費
    、罰鍰是陳宏明向其洽購試車後逕將車開走違規行為所致，
    經查：
（一）車牌號碼YS─1250號（原車牌號碼YF─8838號）BUICK 廠
      牌1990年份自用小客車（下稱係爭汽車）係於91年5 月22
      日自訴外人盧繼徽名下過戶登記予被告及告訴人之父阮坤
      安，於83年5 月27日復自阮坤安名下過戶登記予乙○○，
      並繳銷原車牌號碼XC─1847號牌照，重領YF─8838號新照
      ，嗣於84年2 月3 日由原車主「乙○○」過戶登記予新車
      主「甲○○」，又於86年5 月10日復因車輛牌照遺損，換
      發YS─1250號牌照等節，此有汽車車籍資料查詢結果車籍
      異動歷史查詢紀錄各1 紙、汽車各項異動登記、高雄市政
      府警察局三民第一分局車牌遺失證明單（本院審理卷第55
      頁以下，該等車籍文件係監理機關公務員於職務上填製或
      電腦輸入而製作的紀錄文書，處於隨時可受公開檢閱狀態
      ，具有可信性，依刑事訴訟法第159 條之4 第1 款規定，
      應認得為證據，均有證據能力），及附於監理機關卷宗內
      讓渡書1 紙、汽車過戶登記書2 件等文書證據在卷可稽（
      本院審理卷第64,69,70頁），均堪認屬實。
（二）告訴人於本院審理中固指述：84年2 月3 日「汽車過戶登
      記書」上書寫內容是兄嫂即被告乙○○配偶盧盈秀筆跡，
      其上「父阮坤安」無法判斷是何人筆跡等語（本院94年4
      月28日審判筆錄，本院卷第143 頁），並提出盧盈秀書寫
      之陳情書1 紙資為比對依據（92年度發查字第6537號卷第
      23頁，此證明方法係告訴人提出用以證明字跡同一性為對
      象，尚不涉及文書本文內容如何陳述，應屬文書證據，而
      無傳聞證據證據能力問題），證人即被告乙○○之胞妹、
      告訴人甲○○胞姐丙○○於偵查到庭亦稱：「過戶登記書
      上不是我父親阮坤安的筆跡，但筆跡很像是我嫂嫂盧盈秀
      的筆跡，這一件的確是被告乙○○自己去辦的」等語（93
      年度偵字第10015 號卷第19頁，當事人於言詞辯論終結前
      對此傳聞證據未爭執其證據能力，依刑事訴訟法第159 條
      之5 第2 項，得採為證據），然公訴人於偵查中既未將相
      關文書證據送請專業機關作筆跡鑑定，以查彼此間字跡的
      相似性，且經檢察官要求被告乙○○、盧盈秀偵查當庭書
      立「甲○○」、阿拉伯數字等文字附卷後（同前偵卷第
      9,37 頁）， 公訴意旨亦未認定「過戶登記書」上字跡為
      被告或其妻盧盈秀所書寫，乃告訴人、證人並未親身見聞
      盧盈秀或被告有在過戶登記書上填寫資料，或渠2 人有持
      該件赴監理處辦理過戶等行為，告訴人、證人僅憑盧盈秀
      書寫的陳情書上寥寥數箋及「過戶登記書」上所書立字跡
      比對，遽認「過戶登記書」內容係由盧盈寫填寫辦理，自
      屬證人一己臆測之詞，此部分供述尚無法採認。再者，證
      人盧盈秀在偵查中經結證稱：陳情書是乙○○叫伊寫的，
      但否認於84年2 月間有辦理系爭汽車過戶事宜，亦不知係
      何人去辦理的等語（同上開偵卷第31頁，證人於檢察官前
      具結後所為陳述，且無顯不可信之特別情形，依刑事訴訟
      法第159 條之1 第2 項，證言有證據能力），則盧盈秀既
      已否認有親自或受乙○○指示辦理過戶係爭汽車予告訴人
      之行為，即乏其他證據資認本件「過戶登記書」係被告或
      盧盈秀所書寫，亦未足認定2 人於84年2 月間有辦理係爭
      汽車過戶的行為。則公訴意旨憑借阮坤安生前筆記影本之
      證據方法，用以證明「過戶登記書」上筆跡與阮坤安運筆
      不同，應非阮坤安本人處理過戶程序，亦未能逕行認被告
      阮士淵即係偽造文書之行為人，故公訴意旨認被告係委由
      某不知情友人辦理過戶登記事宜乙節，而認被告該當偽造
      文書之間接正犯等語，尚嫌速斷。
（三）又係爭車輛購置、處分流程及告訴人如何發現係爭車輛過
      戶自己名下之情節，固據告訴人指證稱：伊對係爭車輛何
      人、何時出資購入經過並不知情，伊只有在81年之前係爭
      車輛尚登記在父親名下時有短暫使用該車，伊自83年8 月
      2 日至85年6 月28日入伍服役，入伍後隨大哥乙○○搬入
      長明街家中，在84年間為辦理長明街13號自宅房屋貸款時
      ，因房子登記在伊名下，乙○○有要求拿取伊身分證，被
      告可以輕易拿到手；伊退伍後於86年9 月間即赴大陸工作
      至今，於90年間經丙○○告知始悉係爭車輛登記在伊名下
      ，且因積欠稅費、罰鍰將被監理處吊銷駕照。因為自己已
      經有1 部車牌號碼YA─1999號汽車，是父親阮坤安用伊名
      字購買，伊日後也只使用此車而已，係爭車輛登記在伊名
      下對伊是累贅等語（本院94年4 月28日審判筆錄，本院卷
      第143 頁以下），核與證人丙○○於審理中到庭亦結稱：
      80 年 間當時父親阮坤安等家人在東港被告乙○○所營建
      設公司上班，被告乙○○經濟狀況較好，貼錢替父親換車
      而購入係爭車輛，之後父親遭被被告公司辭退，被告即將
      係爭車輛取回過戶到自己名下，自行管理使用，另由大嫂
      盧盈秀出資購買1 輛YA─1999號汽車供父親阮坤安、甲○○使用，而甲○○83 年 入伍服役住在衛武營營區，放假
      時住乙○○家，85年退伍回翌年即赴大陸工作，迨於90年
      9 月間伊到甲○○家中清掃取信件時，才發現監理處來公
      文要吊銷告訴人甲○○駕照，向監理處詢問後始知係爭車
      輛由乙○○於82年2 月3 日過戶予甲○○等語（本院94年
      4 月28日審判筆錄，本院卷第136 頁以下），所言互核大
      抵相符，並有甲○○提出退伍令、高雄市監理處汽車新領
      牌照登記書各1 紙在卷為佐（同前偵字卷第34,24 頁，屬
      公務員職務上製發之證明文書，依刑事訴訟法第159 條之
      4 第1 款規定，有證據能力），亦足認係爭汽車過戶予告
      訴人名下時正值其入伍服役期間，且告訴人與被告當時有
      共同居住等節非虛，惟其指述伊對係爭車輛過戶情節均不
      知情，而認係被告乙○○未經同意、授權而擅自持其證件
      辦理過戶等情，仍應有積極證據證明之，否則尚難以告訴
      人指訴之詞逕為論罪依據。
（四）查以被告乙○○就係爭車輛於84年2 月3 日處分過戶予告
      訴人甲○○之緣由，其於警詢中稱：「84年2 月間父親阮
      坤安說要將係爭車輛過戶給弟弟甲○○，因為當時是甲○○在駕駛該車，於是我將行照、身分證、印章交給我父親
      」等語（警詢筆錄第1 頁）；偵查中稱：「過戶給甲○○
      是我父親阮坤安辦的，不是我過戶的」（偵字卷第12,18
      頁）；本院審理中稱：「汽車過戶的經過伊不清楚，我想
      是父親要我把車子過戶給告訴人，但沒有事先跟我商量，
      也不知實際係何人辦理過戶，當時公司會計小姐有身分證
      影本等證件」等語（本院審理卷第142, 204頁以下），觀
      諸被告前後辯詞固有不盡一致之處，惟按被告否認犯罪事
      實所持之辯解，縱屬不能成立，仍非有積極證據足以證明
      其犯罪行為，不能遽為有罪之認定，且積極證據不足證明
      犯罪事實時，被告之抗辯或反證縱屬虛偽，仍不能以此資
      為積極證據應予採信之理由（最高法院30年上字第1831號
      、30年上字第482 號判例參照），自不能僅憑被告前揭供
      述前後有不一致等情，遽為不利被告犯罪事實之認定，而
      為有罪之推斷。再者，雖本件告訴人甲○○、證人丙○○
      均否認父親阮坤安生前於84年間有指示要將係爭車輛過戶
      給甲○○的事實，告訴人甲○○到庭結證：父親並未告知
      被告要把係爭車輛過戶給伊等語（本院審理卷第144 頁）
      ，證人丙○○均到庭證述：84年間與父親同住時，父親並
      未表示要被告將係爭汽車過戶到甲○○名下等語（同卷第
      137 頁），然查被告與告訴人昔時同居的房子係登記告訴
      人甲○○名下，又被告之妻盧盈秀出資購入供父親阮坤安
      使用之車牌號碼YA─1999號自用小客車亦登記在告訴人名
      下，業據告訴人甲○○、證人丙○○供述如前，並有前開
      汽車新領牌照登記書可佐，則以告訴人當時甫完成學業尚
      在服役階段的資力狀況，應無獨力價購不動產住宅、汽車
      的能力，而YA─1999號自用小客車既由被告之妻盧盈秀所
      出資，供作父親阮坤安及告訴人代步使用車輛，以被告乙○○當時經濟能力較佳，出資置產登記在家人名下，亦非
      有何悖於常理之處，再如告訴人之前所述，亦不爭執YA─
      1999號自用小客車係父親阮坤安授意於82年4 月間將之登
      記於告訴人名下，而告訴人當時就此亦未表示拒絕同意受
      讓之意思，則被告辯稱本件係爭車輛應係出於父親阮坤安
      的意思，要登記在告訴人甲○○名下等語，已有前例可循
      ，尚非完全無據。另外，告訴人亦供述提起本件訴訟導因
      於係爭車輛事後積欠稅費、罰鍰等問題，且伊雖不認為被
      告有贈與係爭車輛之意，但尚不認為被告當時有偷取伊證
      件的行為，只希望被告出面處理稅費罰鍰問題，因而於90
      年間發現此事之際，並未即刻提出訴訟等語（同前審判筆
      錄，本院審理卷第146 頁以下），則可知若非係爭車輛發
      生日後積欠稅費問題，告訴人當時亦有默示同意之係爭車
      輛過戶登記名下之意思。
（五）又被告固不否認於90年間有與訴外人陳宏明洽談係爭車輛
      買賣事宜，而將係爭車輛交予陳宏明試車後逕行駛離等節
      ，又被告乙○○對陳宏明積欠車款未付，並違規行駛及另
      欠稅款達新台幣16萬元等行為，亦據被告另行對陳宏明提
      起詐欺等刑事告訴在案等情，亦有另案刑事告訴狀、台灣
      高等法院91年度上易字第482 號刑事判決及係爭車輛違規
      罰鍰查詢資料表在卷（92年度發查卷第8 頁以下、同前偵
      字卷第44頁），就此揭罰鍰查詢資料所示，可知係爭車輛
      在88年3 月1 日後始有積欠罰鍰紀錄，另於90年度起積欠
      燃料費、牌照稅情事，即於本件過戶行為完成當時至88年
      之前，係爭車輛繳納稅費、罰鍰狀況均屬正常，是以，係
      爭車輛於84年2 月3 日自被告乙○○名下移轉過戶於告訴
      人時，確如被告所述尚無任何貸款抵押等負擔，告訴人甲○○當時受讓係爭車輛即屬單純受有利益之行為，尚難生
      何損害之情。再者，被告乙○○辯稱：係爭車輛係BUICK
      廠牌1990年份，當時使用期間僅約5 年，汽車市價仍非低
      ，若非有合理原因，被告當無將自己車輛過戶贈與他人，
      而使告訴人平白無故單純受有利益之情，佐以告訴人亦有
      受讓長明街13號房地、YA─1999號自小客車所有權登記前
      例可循，則被告辯稱係因乃父阮坤安之意思而將係爭車輛
      過戶予么弟乙節，亦有合理原因，自難認被告於係爭車輛
      過戶登記時，有何足生損害於告訴人之認知或意欲，自難
      論其有偽造文書之犯意。縱被告乙○○有於90年間將告訴
      人名下車輛處分予陳宏明之行為，與起訴意旨所指84年間
      偽造文書行為時間不同，構成要件樣態亦有所間，且係被
      訴行為後另一新發生之事實，亦不能以此事後處分係爭汽
      車之行為，而以偽造文書罪名相繩。
五、綜上所陳，本件公訴人所提出之證據及指出之證明方法，尚
    未使本院確信被告乙○○有擅自或利用他人填載並行使前揭
    汽車過戶登記書，而辦理將係爭車輛過戶予告訴人甲○○的
    手續，又係爭車輛過戶予告訴人時並未有其他負擔，係單純
    使告訴人受有利益之行為，尚難認有何足生損害於告訴人之
    情狀，被告主觀上就此亦無認知及意欲，尚不足使本院形成
    該等證據已足證明被告確有偽造文書犯罪之確信心證，揆諸
    前揭法條及判例之意旨，應認不能證明被告犯罪，自應為無
    罪之諭知。
據上論斷，應依刑事訴訟法第301條第1項前段，判決如主文。
中　　華　　民　　國　　94　　年　　8 　　月　　18　　日
                  刑事第十四庭  審判長法　官  陳銘珠
                                      法  官  紀凱峰
                                      法  官  林瑋桓
以上正本證明與原本無異。
如不服本判決，應於判決送達後10日內，向本院提出上訴狀。
中　　華　　民　　國　　94　　年　　8 　　月　　18　　日
                                      書記官  謝群育
